【裁判字號】    99,訴,316
【裁判日期】    991222
【裁判案由】    土地徵收
【裁判全文】
臺中高等行政法院判決
                                       99年度訴字第316號
                                    99年12月16日辯論終結
原      告  王金水
輔  佐  人  王劍秋
被      告  內政部
代  表  人  江宜樺
訴訟代理人  陳芳珍
            鄭思宜

上列當事人間因土地徵收事件，原告不服行政院中華民國99年6
月25日院臺訴字第0990099481號訴願決定，提起行政訴訟。本院
判決如下︰
    主  文
原告之訴駁回。
訴訟費用由原告負擔。
    事實及理由
一、事實概要：緣交通部公路總局為辦理東西向快速公路彰濱台
    中線彰濱聯絡道3K+945-6K+513段新建工程需要，申請徵收
    坐落彰化縣伸港鄉○○段2地號內等132筆土地（包括原告所
    有彰化縣和美鎮○○○段○○○○段239、240、242地號內
    〈暫編地號239-1、240-1、242-4地號〉等3筆土地），合計
    面積7.185640公頃，並一併徵收其土地改良物，經被告以民
    國98年8月19日台內地字第0980155985號函核准徵收，並經
    彰化縣政府以98年11月9日府地權字第0980271421A號公告徵
    收，公告期間自98年11月11日起至98年12月11日止，該府於
    98年11月9日以府地權字第0980271421B號函通知案內所有權
    人，並以98年12月10日府地權字第0980299117號函通知土地
    所有權人於98年12月18日領取補償費在案。嗣原告以其所有
    坐落彰化縣和美鎮○○○段○○○○段242地號土地係其與
    姪子王庫所共有，訂有分管位置，徵收部分（暫編地號24
    2-4）皆屬王庫管理，應將徵收面積全部計算為王庫所
    有，且暫編地號239-1、240-1及242-4等3筆土地，徵收價格
    太低等節，於99年1月7日向行政院提起訴願。其中關於不服
    核准徵收處分部分，經行政院以99年6月25日院臺訴字第099
    0099481號訴願決定予以駁回；另關於對補償價額不服部分
    ，則經行政院移由內政部辦理，而經該部99年8月25日台內
    訴字第0990145959號訴願決定以訴願逾期為由，決定不受理
    。原告對行政院99年6月25日院臺訴字第0990099481號訴願
    決定不服，乃提起本件行政訴訟。
二、兩造聲明：
  (一)原告聲明求為判決：原處分及訴願決定關於公告核准徵收坐
    落和美鎮○○○段○○○○段242地號土地，及核准徵收同
    小段239、240、242地號筆土地之補償價額之部分均撤銷。
  (二)被告聲明求為判決：駁回原告之訴。
三、原告訴稱略以：
  (一)按彰化縣和美鎮○○○段○○○○段242地號土地，係原告
    與姪子王庫共有，早已訂有使用分管位置，此次徵收位置
    即暫編地號242-4土地，全部為王庫使用，非原告使用位
    置（關於地上物補償費，和美鎮公所即全部補償予王庫）
    ，是原處分徵收地號持分所有權人有誤，面積亦應更正。
  (二)原告所有暫編地號239-1、240-1及242-4等3筆土地，均作土
    地改良填土擋土牆完成，預定作建築並面向彰新路使用，此
    路邊田地民間買賣價格至少每分地600至800萬，後方同小段
    235地號土地，於93年7月15日買賣價格為300萬。是前揭土
    地徵收價格過低，應以每分地600至800萬方屬合理。
四、被告答辯略以：
  (一)有關原告主張系爭土地已經土地改良（填土及擋土牆）土地
    徵收價格太低乙節：依土地徵收條例第30條規定，被徵收之
    土地，應按照徵收當期之公告土地現值，補償其地價，必要
    時得加成補償，其加成補償成數，由直轄市或縣（市）主管
    機關比照一般正常交易價格，提交地價評議委員會於評議當
    年期公告土地現值時評定之。本件土地係以98年公告土地現
    值加4成作為徵收補償地價，又彰化縣98年辦理土地徵收補
    償地價之加成補償成數案，業經彰化縣地價及標準地價評議
    委員會97年第2次委員會評定在案，於法並無不合。且有關
    土地改良補償，係屬彰化縣政府查估權責，核屬另一事件，
    並經內政部訴願決定不受理在案。
  (二)至原告主張持分共有之土地應依分管協議之分管位置徵收、
    發給補償費乙節，依土地徵收條例第23條第2項規定，共有
    分管之耕地，部分被徵收者，土地所有權人得於徵收補償地
    價發給完竣前或核定發給抵價地前，申請共有物分割登記或
    應有部分交換移轉登記，不受前項不得分割、移轉規定之限
    制。依本件原告之主張，於需用土地人與渠協議價購及予以
    陳述意見時，原告於98年7月10日不同意協議價購陳情書中
    即已表達，並經需用土地人轉由彰化縣政府以98年7月28日
    府地權字第0980178531號函復原告略以如有協議並經法院公
    證之使用分管位置圖，請於內政部核准徵收前向交通部公路
    總局西部濱海公路中區工程處及本府提出，得依該分管位置
    圖個別被徵收之面積，發放補償費與被徵收之土地使用人等
    語，然原告自始未提出協議分管位置圖供該府憑辦或申請共
    有物分割登記。
五、本件兩造之爭點為：原告主張關於系爭242地號內（暫編地
    號242-4）土地，應以王庫為土地所有權人而予徵收，並
    以王庫之分管範圍為徵收面積，被告核准徵收該土地之處
    分，以該土地之全體共有人為被徵收者，有無違法？又原告
    對於彰化縣和美鎮○○○段○○○○段239、240、242地號
    等3筆土地之徵收價格不服，對被告提起行政撤銷訴訟，當
    事人是否適格？
六、按土地徵收條例第3條第2款規定，國家因公益需要，興辦交
    通事業，得徵收私有土地。經查，交通部公路總局辦理東西
    向快速公路彰濱臺中線彰濱聯絡道（3K+945-6K+513）新建
    工程，需用原告所有坐落彰化縣和美鎮○○○段○○○○段
    239、240、242地號內（暫編地號239-1、240-1、242-4地號
    ）等3筆土地，經核上開工程合於土地徵收條例第3條第2款
    規定，因公益需要興辦交通事業之要件，被告以98年8月19
    日台內地字第0980155985號函核准徵收，並一併徵收其土地
    改良物(本院卷67頁)，並無不合。原告主張同小段242地號
    內（暫編地號242-4地號）土地均為其共有人王庫所分管
    使用，應以王庫為土地所有權人而予徵收，徵收面積僅及
    於其分管範圍等語，惟「共有分管之耕地，部分被徵收者，
    土地所有權人得於徵收補償地價發給完竣前或核定發給抵價
    地前，申請共有物分割登記或應有部分交換移轉登記，不受
    前項不得分割、移轉規定之限制。」為土地徵收條例第23條
    第2項所明定。是原告如欲使系爭242地號土地被徵收部分特
    定於共有人王庫所分管範圍內，自應依上開規定，檢具分
    管契約申請共有物分割，方屬正辦。又需用土地人彰化縣政
    府98年7月28日以府地權字第0980178531號函復原告略以如
    有協議並經法院公證之使用分管位置圖，請於被告核准徵收
    前向交通部公路總局西部濱海公路中區工程處及本府提出，
    得依該分管位置圖個別被徵收之面積，發放補償費與被徵收
    之土地使用人等語(同卷97-98頁)，惟原告自始均未提出協
    議分管位置圖供該府憑辦或申請共有物分割登記。再者，被
    告作成本件核准徵收處分時，系爭242地號土地既未分割，
    則被告以該筆土地為徵收對象，並依系爭道路工程所需，劃
    定其徵收範圍，並無違誤。況原告是否依土地徵收條例第23
    條第2項規定請求分割，乃核准徵收處分作成後所發生者，
    均無從溯及影響原徵收核准處分之合法性。從而，原處分關
    於公告核准徵收系爭242地號土地部分，洵屬有據，訴願決
    定予以維持，亦無不合，原告請求撤銷原處分及訴願決定關
    於核准徵收系爭242地號土地之部分，為無理由，該部分訴
    訟應予駁回。
七、關於本件原告對於彰化縣和美鎮○○○段○○○○段239、
    240、242地號等3筆土地之徵收價格不服，對被告提起行政
    撤銷訴訟之部分。按「本條例所稱主管機關：在中央為內政
    部；在直轄市為直轄市政府；在縣（市）為縣（市）政府。
    」、「徵收土地或土地改良物，由中央主管機關核准之。」
    、「徵收土地或土地改良物應發給之補償費，由需用土地人
    負擔，並繳交該管直轄市或縣（市）主管機關轉發之。」、
    「被徵收土地補償金額之計算及發給，由土地所在直轄市或
    縣（市）主管機關為之。」土地徵收條例第2條、第14條、
    第19條及同法施行細則第29條分別定有明文。準此，土地徵
    收之核准機關為內政部，而補償機關則為直轄市或縣（市）
    政府，倘對於徵收補償價額不服，卻逕以核准機關為被告，
    即屬被告適格之欠缺。本件原告主張彰化縣和美鎮○○○段
    ○○○○段239、240、242地號內（暫編地號239-1、240-1
    、242-4地號）等3筆土地之徵收補償價額太低，而請求撤銷
    該補償價額之處分，惟被告為土地徵收之核准機關，並非補
    償機關，彰化縣政府方為徵收補償機關，且被告核准徵收土
    地之處分亦未含徵收補償費，是原告對被告提起撤銷補償價
    額處分之訴訟，依前揭說明，被告適格自有欠缺，該部分訴
    訟顯無理由，亦應併予駁回。
八、另按「原告之訴，有下列各款情形之一者，行政法院應以裁
    定駁回之。但其情形可以補正者，審判長應定期間先命補正
    ．．．撤銷訴訟，原告於訴狀誤列被告機關者，準用第一項
    之規定。」為行政訴訟法第107條第1及2項所規定，本院於
    言詞辯論期日向原告闡明本件徵收補償機關係彰化縣政府，
    且被告原處分並未含系爭土地之徵收補償部分，原告並未更
    正該部分訴訟之被告為彰化縣政府，仍對被告表示不服系爭
    土地之徵收補償價額(同卷128-130頁言詞辯論筆錄)，且按
    「土地權利關係人對於第十八條第一項之公告有異議者，應
    於公告期間內向該管直轄市或縣（市）主管機關以書面提出
    。該管直轄市或縣（市）主管機關接受異議後應即查明處理
    ，並將查處情形以書面通知土地權利關係人。」為土地徵收
    條例第22條第1項所規定，是原告對彰化縣政府關於系爭土
    地之徵收補償價額如有不服，應於公告期間內向該府提出異
    議，而本件系爭土地之徵收，係被告以98年8月19日台內地
    字第0980155985號函核准徵收，並經彰化縣政府以98年11月
    9日府地權字第0980271421A號公告徵收，公告期間自98年11
    月11日起至98年12月11日止(同卷42-43頁)，該府於98年11
    月9日以府地權字第0980271421號函通知原告(同卷35頁)，
    而原告並未於上開公告期間向彰化縣政府異議，而於99年1
    月7日方向行政院提起訴願(訴願卷內訴願書,未編頁碼)，經
    行政院將原告徵收補償之訴願部分移送訴願機關內政部，訴
    願機關以原告該部分訴願顯已逾期，訴願決定予以不受理，
    即無不合(本院卷32-34頁)，原告該部分訴訟為不合法，併
    予駁回。至原告稱彰化縣政府98年11月9日以府地權字第098
    0271421號函，係告知其訴願期間自上開公告期滿之次日起
    30日內乙節，按該函說明欄第8項係記載對於公告事項如有
    異議，應於公告期間內以書面提出，逾期不予受理；另如不
    服本件徵收處分者，請依訴願法第14條及第58條規定提出，
    自公告期滿之次日起30日內，繕具訴願書向內政部遞送等語
    (同卷36頁)，而徵收補償金額係彰化縣政府公告之事項，與
    被告之核准徵收處分係屬不同之處分，彰化縣政府上開函件
    關於徵收補償金額之公告事項，並無對土地權利人有教示異
    議期間錯誤之情形。是原告該部分訴願已逾期，且經本院闡
    明原告就此部分亦未改列被告為彰化縣政府，併予敘明。
九、據上論結，本件原告之訴一部為不合法，一部為無理由，依
    行政訴訟法第195條第1項後段、第98條第1項前段，判決如
    主文。

中    華    民    國    99    年    12    月    22    日
                臺中高等行政法院第四庭
                          審判長法  官  沈  應  南
                                法  官  王  德  麟
                                法  官  許  武  峰
以上正本證明與原本無異。
如不服本判決，應於判決送達後20日內向本院提出上訴書狀，其
未表明上訴理由者，應於提起上訴後20日內向本院提出上訴理由
書（須依對造人數附具繕本）；如於本判決宣示或公告後送達前
提起上訴者，應於判決送達後20日內補提上訴理由書（須附繕本
）。未表明上訴理由者，逕以裁定駁回。
中    華    民    國    99    年    12    月    30    日
                                書記官  許  騰  云

司法院資訊處製作；財團法人民間司法改革基金會備份。
